【裁判字號】    94,重訴,78
【裁判日期】    950206
【裁判案由】    土地所有權移轉登記
【裁判全文】
臺灣板橋地方法院民事判決              94年度重訴字第78號
原      告  台北縣立碧華國民中學
法定代理人  子○○
訴訟代理人  劉師婷律師
被      告  乙○○
            甲○○
            戊○○
            癸○○
            壬○○
            己○○
            庚○○
            丁○○
            丙○○
            辛○○
共      同
訴訟代理人  林振煌律師
上列當事人間請求土地所有權移轉登記事件，經本院於民國95年
 1月 5日言詞辯論終結，判決如下：
    主      文
被告應將公同共有之台北縣三重市○○段八０三地號土地，權利
範圍二分之一，辦理繼承登記後，將所有權移轉登記予台北縣。
訴訟費用由被告負擔。
    事實及理由
甲、程序方面：
    按訴訟事件是否屬普通法院之權限，應以原告起訴主張為訴
    訟標的之法律關係，是否私法上之爭執為斷（最高法院85台
    抗字第19號、88台抗301 號裁判意旨可資參看）。查本件原
    告起訴主張台北縣政府就私經濟行政事項，立於私人地位與
    被告之被繼承人余樹根就台北縣三重市○○段803 地號土地
    （權利範圍二分之一）訂立買賣及贈與契約，將上開土地供
    原告學校地使用，因原告為系爭校地之管理機關，自得代台
    北縣政府訴請余樹根之繼承人即被告履行契約，於辦理承登
    記後，將系爭土地所有權移轉登記為台北縣所有，有原告之
    起訴狀在卷可稽。是依原告主張之事實，本件訴訟標的之法
    律關係顯係基於私法契約之請求權，應為私法上爭執，普通
    法院自有審判權，合先敘明。
乙、實體方面：
一、原告主張：台北縣政府為取得台北縣立碧華國民中學（下稱
    碧華國中）用地，於民國（下同）66年7 月8 日召開碧華國
    中用地徵收及佃農補償協調會，該會議之協調結果為：開放
    北側面臨22公尺道路為住宅或商業區；碧華國中校地中約62
    00餘坪（按即學校預定地之半數）由地主自願無償捐獻，餘
    按65年12月公告現值收購；收購價款訂於買賣契約及移轉登
    記憑證及捐獻手續等文件完備後付9 成款，其餘1 成款俟登
    記完畢時付清。被告之被繼承人余樹根先生雖未出席66年7
    月8 日之協調會，惟嗣後余樹根先生亦同意上開協調結果，
    並交付移轉登記相關文件，於67年8 月3 日領取價購部分9
    成款，且於80年間立切結書承諾：「本人所有坐落在碧華國
    中用地範圍內土地重測前地號溪尾小段號（按即為目前碧華
    國中坐落之三重市○○段803 地號土地）願遵照民國66年7
    月8 日協調會決議並於內政部都市計劃變更通過頒布實施日
    起30日內，將應捐獻為學校及收購部分之土地所有權移轉登
    記資料送交碧華國中辦理產權登記至變更為住宅區部分願共
    同重新分配使用，具結無誤。」是余樹根先生對於66年7 月
    8 日協調會內容之意思表示既與台北縣政府一致，依民法第
    153 條第1 項規定，雙方就買賣與贈與碧華國中學校用地之
    契約即為成立。而台北縣政府已於67年履行其給付價購部分
    9 成款之義務，內政部都市計劃亦已於84年底變更通過頒布
    實施，其內容略為：變更三重市都市計劃，三重市○○段80
    3 地號為「學校用地」、同段803 之1 、2 地號為「計劃道
    路」、同段803 之3 地號為「住宅區」。是被告之被繼承人
    余樹根先生自應依切結書內容於都市計劃變更通過頒布實施
    之日起30日內，將三重市○○段803 地號土地所有權移轉登
    記資料送交原告辦理所有權移轉登記予台北縣。惟余樹根先
    生於85年4 月13日過世，依余樹根先生繼承人書立之遺產分
    割協議書所載，系爭三重市○○段803 地號土地權利範圍二
    分之一係由乙○○、甲○○、余竹進（按即丁○○）、余竹
    旺、丙○○、辛○○6 人繼承，其中余竹旺又於繼承後死亡
    ，其繼承人有戊○○、己○○、癸○○、壬○○、庚○○5
    人。是被告乙○○、甲○○、丁○○、丙○○、辛○○須依
    渠等被繼承人余樹根於80年簽立之切結書，履行移轉803 地
    號土地所有權登記予台北縣之義務；被告戊○○、己○○、
    癸○○、壬○○、庚○○須承受被繼承人余竹旺之義務，而
    與前開被告負相同之義務。因原告為系爭校地之管理機關，
    且被告以外之其他出賣人（贈與人）依約移轉校地應有部分
    時均由原告依土地法第52條囑託地政機關為之，是原告自得
    代台北縣政府提起本件訴訟等語。並聲明：被告應將公同共
    有之三重市○○段803 地號土地（權利範圍二分之一）辦理
    繼承登記後，將所有權移轉登記予台北縣。
二、被告則以下列陳詞置辯，並聲明：請求駁回原告之訴。
    (一)原告依據之66年7月8日協調會議，牽涉變更土地使用分區
      為住宅區等公法上行為，因此本案不屬民事法院管轄。
    (二)台北縣政府與被告之被繼承人余樹根間並無買賣及贈與契
      約存在：
      1.原告起訴主張依原證4 之66年7 月8 日協調會議紀錄與
        余樹根成立買賣及贈與契約，但迄未能提出該會議紀錄
        正本，且原告提出之余樹根名義文件，其上之簽名與印
        章，與被告所提余樹根本人簽訂之買賣契約書上之簽名
        、印章完全不同，均非真正，因此，原告自應提出該等
        協調會議正本，以證明其為真實。至於原證13所謂簽到
        簿，並未能證明協調會議紀錄內容之真正。
      2.余樹根未出席該次協調會議乃兩造所不爭執之事實，余
        樹根既未出席，亦不知其內容，豈可能會同意其內容而
        與台北縣政府成立任何契約關係？且從原告87年1 月15
        日協調會議紀錄五、一記載：「本案為免除部分地主未
        參與原先捐贈部分土地協議」（被證9 ），可知並非所
        有地主均有同意捐贈，而余樹根並未參與所謂66年7 月
        8 日協調會，根本不可能同意至明。
      3.依原證4 協調結果3 ：「收購價款於訂定買賣契約及移
        轉登記憑證及捐獻手續等文件完備後付9 成款」，可見
        嗣後尚須與地主訂定買賣契約與贈與契約。因此即使該
        協調會議紀錄為真，亦不足以證明原告與余樹根間成立
        買賣與贈與契約。
      4.依原告於另案提出之66年3 月31日籌建碧華國中用地及
        規劃協調會議紀錄七、列席人員報告、縣府財政局代表
        趙炳煥發言：「關於碧華國中用地地價補償費，本府已
        編列預算，惟依65年縣政府公報秋字第1 期須訂立契約
        後才能撥款」，足證原告所謂與被告已成立買賣契約云
        云，顯非事實，否則何來「地價補償費」可言？參照原
        告提出之原證5 亦均屬「工程用地補償費」，非屬「買
        賣價款」，更足證兩造間並無所謂買賣關係存在。
      5.依台北縣政府公報65年秋字第1 期所載「台北縣政府各
        鄉鎮市公所自辦或受託辦理議價收購國民中小學土地應
        注意事項」，完整之訂約程序包含「舉行議價會議、議
        價並報縣府核准、訂定買賣草約並報縣府核准、訂定正
        式契約」，而原告迄未能提出買賣契約、贈與契約，顯
        然尚未完成正式程序至明。因此，縱使有所謂協調會議
        ，但至多僅能證明有議價會議，根本尚未達簽訂草約或
        正式契約之階段，換言之，台北縣政府之意思表示根本
        尚未完成，豈能主張兩造間已成立買賣或贈與契約？
      6.依原證4 協調結果3 ：「碧華國中校地共需9000坪左右
        ，其中6200餘坪（即學校預定地之半數）地主自願無償
        捐獻外，餘按公告現值收購」，並未明確其捐獻或買賣
        之標的為何，原證2 亦未記載地號，可見其內容不明確
        ，既然意思表示之標的不明確，豈可據此即主張成立買
        賣及贈與契約？況且，該協調會之主持者並非台北縣政
        府，因此法律關係主體究為何人亦不明確，何能主張被
        告應移轉土地所有權予台北縣政府？是原告主張之買賣
        及贈與既無契約，標的又不明確，亦與政府相關訂約規
        定不符，毫無證據可資支持，自無證明台北縣政府與被
        告之被繼承人間成立買賣及贈與契約。
    (三)徵收已影響買賣及贈與契約之效力：
      1.台灣省政府80年4 月26日80府地二字第39264 號函核准
        徵收台北縣三重市○○段731 、731 之2 、731 之3 等
        3 筆土地，並由台北縣政府以80年5 月13日80府地四字
        第124509號公告微收，公告期滿後，以80年6 月15日北
        府地四字第177473號函定於80年6 月26日發放補償費，
        此乃兩造不爭之事實，原告並曾於86年12月19日以80碧
        中總字第3154號函通知地主於80年12月26日前繳交證件
        ，逾期視同放棄所持有之土地，將報請台北縣政府循變
        更都市計劃程序回復為學校用地，並完成徵收程序取得
        土地，可見台北縣政府及原告自始至終均堅持本案以徵
        收程序進行，且台北縣政府在尚未完成買賣及贈與之意
        思表示前，已變更為以公法之徵收程序，故根本不生成
        立買賣及贈與契約之問題。
      2.退步言之，假設有所謂買賣及贈與契約存在，但原告或
        台北縣政府既然已限期通知履行，逾期將依徵收程序辦
        理，此一通知，核其性質，應屬附停止條件之解除契約
        之意思表示，是以在80年12月26日後，台北縣政府與余
        樹根間之所謂買賣或贈與契約已因解除而失效，原告或
        台北縣政府已經改以徵收程序進行，自不得再依買賣或
        贈與而有所主張。
      3.台北縣政府既然從未有主動塗銷徵收註記之意思與行為
        ，亦即並未變更徵收之行為，顯然亦無締結或履行買賣
        或贈與契約之意思，因此，縱使真有買賣、贈與契約存
        在，但台北縣政府呈請台灣省政府核准徵收之行為後，
        自認該買賣及贈與契約已因徵收而失其效力。
      4.至於徵收因不合法定要件而失效之日期乃公法上之問題
        ，與私法上之契約效力是否受影響乃屬二事。蓋系爭土
        地之徵收註記係至92年間確認徵收失效後方塗銷，在未
        塗銷註記前，系爭土地事實上無法為任何移轉，台北縣
        政府或原告亦從未為任何私法上之主張，可見徵收行為
        確有影響買賣及贈與契約之效力，此不因公法上徵收失
        效究為日而有異。
      5.綜上所述，台北縣政府縱使可認與余樹根間存在買賣及
        贈與關係，但亦因台北縣政府報請核准徵收，可認台北
        縣政府已無意繼續買賣及贈與契約，並已為解除契約之
        表示。
    (四)被告因台北縣政府違約而得解除買賣契約及撤銷贈與契約
      ：
      1.台北縣政府於報請核准徵收後，在確認徵收失效前，從
        未認為徵收行為已經失效，亦從未有主動塗銷徵收註記
        之意思與行為，亦即並未變更徵收之行為，顯然亦無締
        結或履行買賣或贈與契約之意思，因此，縱使真有買賣
        、贈與契約存在，但台北縣政府呈請核准徵收之行為，
        將使余樹根陷於給付不能之危險，業已違約。蓋依民法
        第267 條、第225 條第1 項規定意旨可知，使一方之對
        待給付保持於可履行之狀態，亦屬雙務契約中雙方當事
        人均應負有之照顧義務，若一方之行為使他人有陷於給
        付不能之虞，自屬違反該等保護照顧義務而構成違約。
      2.又台北縣政府及原告從公告徵收後至確認徵收失效前，
        均不斷表示以徵收方式處理，各地主對此有正當信賴，
        故縱使有所買賣或贈與契約存在，其基此而來之權利亦
        已消滅，原告此時之主張已違反誠信原則。
      3.綜上所述 ， 台北縣政府縱使可認與余樹根間存在買賣
        及贈與關係，但亦因台北縣政府報請核准徵收，並於系
        爭土地登記上記載徵收註記而實際上陷於給付不能之情
        形，此乃可歸責於台北縣政府之事由，自應構成違約，
        被告亦得主張解除及撤銷系爭契約。
    (五)原告之請求權已罹於時效：
      1.原告起訴主張依原證4 之66年7 月8 日協調會議紀錄與
        余樹根間成立買賣及贈與契約，縱使可依該等協調會議
        認為成立買賣及贈與契約，至81年7 月8 日亦已罹於時
        效。
      2.原證14之65年11月12日同意書並非余樹根親自簽名，亦
        未授權代理人代為簽名，縱使原告可證明該等同意書為
        真，同樣已罹於消滅時效。
      3.至於原證2 之切結書同樣並非余樹根親自簽名，亦未授
        權代理人代為簽名，且該等切結書既未記載地號與日期
        ，自亦無法據此認定與系爭土地有何關連及其效力如何
        起算。
三、兩造不爭執之事實：
    (一)台北縣三重市○○段803 地號土地，權利範圍二分之一，
      原為被告之被繼承人余樹根所有，余樹根死亡後，全體繼
      承人立有遺產分割協議書，將上開土地分由被告乙○○、
      甲○○、丁○○、丙○○、辛○○及余竹旺共同繼承。嗣
      余竹旺死亡後，由被告戊○○、己○○、癸○○、壬○○
      、庚○○繼承。
    (二)上開803 地號土地，依目前都市計劃使用分區為學校用地
      ，供原告碧華國中使用。
    (三)上開803 地號土地曾經台北縣政府以80年5 月13日北府地
      四字第12450 號公告徵收，惟補償費未於徵收公告期滿15
      日內發放完竣，嗣經台北縣政府以92年4 月28日北府地用
      字第0920284135號函知該徵收業經內政部土地徵收審議委
      員會於92年3 月12日第69次會議決議「徵收失效」。
四、本件經依民事訴訟法第271 條之1 準用同法第270 條之1 第
    1 項第3 款規定，整理並協議簡化爭點後，兩造同意本件爭
    點為：(一)原告與被告之被繼承人余樹根間就台北縣三重市○○段803 地號土地，權利範圍二分之一，有無買賣及贈與契
    約存在？(二)系爭803 地號土地曾於80年5 月13日公告徵收之
    事實，是否影響本件買賣及贈與契約之效力？(三)原告有無違
    約情事，被告是否有解除買賣契約及撤銷贈與契約的權利？
    (四)原告就系爭買賣及贈與契約之請求權是否罹於時效？茲就
    各項爭點審究如次：
    (一)關於「原告與被告之被繼承人余樹根間就台北縣三重市○○段803 地號土地，權利範圍二分之一，有無買賣及贈與
      契約存在？」爭點部分：
      1.查台北縣政府為取得原告碧華國中學校用地，曾於66年
        7 月8 日由代辦之台北縣三重市公所召開碧華國中用地
        收購及佃農補償協調會議，與會之地主、佃農及台北縣
        政府人員達成如下之協調結論：(1)原擬開放南側面臨22
        公尺道路為住宅或商業區，22公尺部分改在北側。(2)碧
        華國中校地共需9,000 坪左右，其中約6,200 餘坪（按
        即學校預定地之半數）地主自願無償捐獻外，餘按65年
        12月公告現值收購。(3)收購價款訂於買賣契約及移轉登
        記憑證及捐獻手續等文件完備後付9 成款，其餘1 成款
        俟登記完畢時付清（餘略）等情，已據原告提出該次會
        議紀錄影本1 紙為證。參以余樹根曾於80年間出具切結
        書（即原證2 ）表示「本人所有坐落在原碧華國中用地
        範圍內土地重測前地號溪尾小段號願遵照民國66年7 月
        8 日協調會議決議並於內政部都市計劃變更通過頒布實
        施日起30天內將應捐獻為學校及收購部分之土地所有權
        移轉登記資料送交碧華國中辦理產權登記至變更為住宅
        部分願共同重新分配使用」，有原告所提之該份切結書
        影本1 紙在卷可稽，且被告所提被證6 即台北縣政府86
        年3 月20日86北府地四字第098979號函文影本內亦載明
        「碧華國中用地徵收案，涉及於66年間三重市公所與業
        主協議由地主無償捐獻一半……不夠部分……以收購方
        式陸續發放9 成款，因未完成收購移轉，目前都市計劃
        變更後，仍為學校用地部分不論價購或徵收應儘速完成
        法定程序」等語，足認原告所提66年7 月8 日之協調會
        議紀錄及其內容應均屬真正，不因原告未提出會議紀錄
        原本而受影響。
      2.被告之被繼承人余樹根雖未出席66年7 月8 日之協調會
        議，然余樹根於80年間既出具切結書，表示願遵照66年
        7 月8 日協調會議決議，可見余樹根事後業已同意上開
        協調會議之決議。此外，上開協調會議召開前，台北縣
        政府及代辦之三重市公所曾先與地主溝通協調，余樹根
        於65年11月12日亦曾出具內載「本人所有三重埔段溪尾
        小段143 地號之土地，為學校預定地，今同意市公所協
        調，以無償捐獻一半，並以本年公告地價補償共同平均
        湊足學校需用地八千坪，以加速本市第四國中興建，餘
        地以參加重劃方式，由縣市辦理都市計劃變更為商業住
        宅區，分還使用，並同意學校用地八千坪由縣府先行使
        用，將來如都市計劃變更未成，則所有土地全部願依當
        年公告地價加二成領取補償費」等語之同意書予三重市
        公所及台北縣政府，有原告提出之該同意書（即原證14
        ）在卷可稽。參酌余樹根於65年11月12日出具之上開同
        意書內容與66年7 月8 日協調會議結論就關於原告碧華
        國中學校用地一半由地主捐獻，一半按公告現值收購，
        地主所餘土地則辦理都市計劃變更為住宅區等主要事項
        並無二致，益徵余樹根就66年7 月8 日協調會議結論之
        主要內容早於協調會召開前即已知悉並先行同意。況余
        樹根於66年7 月8 日協調會議後，業已依該協調會議結
        論於67年8 月3 日領取其所提供土地價購部分之9 成款
        及地上農作物補償費在案，復有原告提出之領款收據2
        紙（即原證5 及原證15）及三重市碧華國中用地地價款
        第一次發放印領清冊影本1 份（即原證16）為證，被告
        對之亦不否認，是以，余樹根就66年7 月8 日協調會議
        結論之主要內容既於事前知悉並同意，事後又有領取價
        購部分9 成款及地上農作物補償費之可認為承諾之事實
        ，足認原告主張余樹根與台北縣政府間就「原告碧華國
        中需用校地一半由地主捐獻、一半按65年12月公告現值
        價購」之意思表示已有所合致，而有買賣及贈與契約存
        在，堪信為真實。
      3.按當事人互相表示意思一致，無論為明示或默示，契約
        即為成立，此為民法第153 條第1 項所明定。本件被告
        之被繼承人余樹根與台北縣政府間成立之前開買賣及贈
        與契約為諾成契約、非要式契約，故渠等於互相表示意
        思一致時，契約即告成立，並不以訂立書面契約為必要
        ，且余樹根依約應提供之土地為何、台北縣政府應如何
        價購一半之土地，在當事人間亦無不明確之情，否則余
        樹根自不可能無異議具領9 成之價購款，是前開契約應
        已合法成立，自堪認定。被告雖提出台北縣政府公報65
        年秋字第1 期「台北縣各鄉鎮市公所自辦或受託辦理議
        價收購國民中小學土地應注意事項」，抗辯完整之訂約
        程序包含舉行議價會議、議價並報縣府核准、訂定買賣
        草約並報縣府核准及訂定正式契約，本件並未完成正式
        程序，台北縣政府之意思表示尚未完成云云。然上開注
        意事項乃係行政機關內部之規範，僅有對內之拘束力，
        對外並無效力，本件契約是否合法成立仍應依民法相關
        規定為斷，故縱令訂立契約之行政作業程序與上開注意
        事項有違，亦不影響本件契約已合法成立之認定。至被
        告提出之台北高等行政法院91年訴字第268 號判決，核
        其內容乃係針對「國有財產於處分前評定售價之行為屬
        行政機內部事實行為，未對外發生效力，無法律效果」
        所表示之法律見解，其情形與本件既不相同，自無從比
        附援引，被告依據該判決抗辯台北縣政府並未構成意思
        表示云云，應無可採。
      4.又原證5 即余樹根收受9 成款之領款收據內記載之土地
        標示雖為「三重市○○○段溪尾小段143 地號」，惟該
        地嗣以學校預定地為界，分割為溪尾小段143- 3地號土
        地，重測後變更為三重市○○段803 地號土地，有原告
        提出之台北縣三重市公所66年12月17日北縣重民字第62
        136 號函及隨函檢附之分割學校用地面積資料及位置圖
        影本1 份（即原證12）、三重市○○段803 地號土地登
        記謄本影本1 紙附卷可憑，足見該收據所載土地即為目
        前應供原告碧華國中為校地使用之三重市○○段803 地
        號土地無誤。至該收據所載給付款項固以「工程用地補
        償」、「地價補償費」稱之，而非書載為「買賣價款」
        ，但依66年7 月8 日協調會議之協調結果3.所載，應發
        放予地主之9 成款既為「收購價款」，自屬買賣價款，
        要不因領款收據記載之名稱不同而變更其性質，被告徒
        以該收據記載之用語為「工程用地補償費」，非屬「買
        賣價款」為由，否認余樹根與台北縣政府間有所謂買賣
        關係存在，要屬無據，難認可採。
      5.末查，被告雖以原證2 （即余樹根於80年間出具之切結
        書）、原證14（即余樹根於65年11月12日出具之同意書
        ）上「余樹根」之簽名及印文，與被告提出由余樹根簽
        訂之買賣契約書上之簽名、印文不同為由，而否認原告
        所提上開2 份文書之真正。然而，在我國一人擁有並使
        用數枚印章之情形十分常見，且被告既不否認余樹根已
        領取9 成價款及地上農作物補償費，但余樹根於67、68
        年間出具之領取上開款項收據2 紙（即原證5、原證15）
        其上「余樹根」之簽名與印文亦不相同，由此更可證明
        余樹根所使用之印章確實不只一枚，況被告提出之買賣
        契約書係余樹根於76年4 月15日訂立，與原證2 、原證
        14出具之日期，在時間上已有相當之間隔，余樹根在不
        同時期使用不同印章，衡情非無可能。再者，余樹根既
        已依協調結論領取9 成價款及地上農作物補償費，堪認
        其本人應已同意66年7 月8 日之協調結論，而原證2 之
        切結書乃係具結願遵照66年7 月8 日協調會議決議，原
        證14同意書之內容則與66年7 月8 日協調結論並無二致
        ，上開文書內容因均未脫出66年7 月8 日之協調結論，
        則該2 份文書係由余樹根同意出具，依理亦屬可能，故
        被告僅以原證2 及原證14之余樹根印文、簽名與其提出
        之契約書不同，即逕主張證2 及原證14係屬偽造，尚難
        認屬有據。
    (二)關於「系爭803 地號土地曾於80年5 月13日公告徵收之事
      實，是否影響本件買賣及贈與契約之效力？」爭點部分：
      1.查系爭803 地號土地曾經台北縣政府以80年5 月13日北
        府地四字第12450 號公告徵收，惟因補償費未於徵收公
        告期滿15日內發放完竣，業經台北縣政府以92年4 月28
        日北府地用字第0920284135號函知該徵收業經內政部土
        地徵收審議委員會於92年3 月12日第69次會議決議「徵
        收失效」，乃兩造所不爭執之事實，是系爭土地之徵收
        自失效事由發生時起，徵收法律關係已不存在。
      2.次查，私法上契約之效力，非經當事人為解除、終止、
        撤銷之意思表示而使其失效外，不因其他情形而受影響
        。本件余樹根與台北縣政府間之買賣及贈與契約已合法
        成立，既如前述，復未經當事人解除、終止或撤銷（理
        由如後），自仍存在，並不因其間曾有短暫公告徵收之
        情而影響前開買賣及贈與契約之效力。至台北縣政府於
        前開私法契約成立後，呈請台灣省政府核准徵收之行為
        應係其基於公法地位所為之行政行為，非屬解除前開私
        法契約之意思表示，被告抗辯台北縣政府報請核准徵收
        ，即係無意繼續買賣及贈與契約，並已為解除契約之表
        示，難認有據，洵無可採。
      3.被告雖辯稱原告於86年12月19日以80碧中總字第3154號
        函通知地主：「請於80年12月26日前，有關證件繳交本
        校總務處，逾期視同放棄所持有之土地，本校將報請台
        北縣政府循都市計劃程序回復為學校用地，並完成徵收
        程序取得土地」，係屬附停止條件之解除契約意思表示
        ，惟此已為原告所否認，且觀諸前開通知全文，非僅未
        表明逾期即解除契約之意旨，亦未提及解除契約後地主
        應負回復原狀即將已收受款項返還之義務，由此足認原
        告主張該通知僅係單純催告地主應依約履行移轉登記土
        地所有權予台北縣，而非附停止條件之解除契約意思表
        示，應屬可採。從而，被告抗辯該通知屬附停止條件之
        解除契約意思表示，台北縣政府與余樹根間之所謂買賣
        及贈與契約，在80年12月26日後已因解除而溯及既往失
        效，原告不得再依該契約而有所主張云云，顯屬無理，
        難予採信。
    (三)關於「原告有無違約情事，被告是否有解除買賣契約及撤
      銷贈與契約的權利？」爭點部分：
      查被告抗辯其得解除買賣契約及撤銷贈與契約，無非係以
      台北縣政府於契約成立後報請核准徵收並於土地登記上記
      載徵收註記，致實際上陷於給付不能之情形，已構成違約
      為據。然系爭土地於80年5 月13日公告徵收後，因未能於
      公告期滿15日內將徵收償費完竣完竣，徵收法律關係自失
      效事由發生時起早已不存在，業已詳述如前，而系爭土地
      登記謄本上現已無徵收之註記，亦有原告於93年12月28日
      申領之土地登記謄本在卷可憑，故本件契約之履行已無給
      付不能之情形，至為明確。被告既未於給付不能期間以原
      告違約為由解除買賣契約及撤銷贈與契約，則被告於本件
      契約之履行已無給付不能之情形時，再依據已不存在之情
      事主張原告違約，其有解除買賣契約及撤銷贈與契約之權
      利，自難認屬有據。
    (四)關於「原告就系爭買賣及贈與契約之請求權是否罹於時效
      ？」爭點部分：
      1.按請求權因15年間不行使而消滅；又消滅時效，自請求
        權可行使時起算，民法第125條前段、第128條前段分別
        定有明文。
      2.本件余樹根於80年間簽立切結書，承諾移轉土地所有權
        之時點為「內政部都市計劃變更通過頒布實施日起30日
        內」，此觀該切結書之記載即明。原告之請求權既自上
        開時點方可行使，依前揭規定，消滅時效亦應自該時點
        起算，被告抗辯應自66年7 月8 日協調會議起算，顯然
        有誤。
      2.又「變更三重都市計劃案（第一次通盤檢討）」於84年
        間即著手辦理椿位成果圖表之公告及測量、分割，台北
        縣三重市公所並於85年1 月15日發給原告載明「三重市
        ○○段803 地號土地為學校用地、803-1 及803-2 地號
        土地為計劃道路、803-3 地號土地為住宅區」之都市計
        劃土地使用分區證明書，有原告所提之三重市公文函文
        影本3 份及土地使用分區證明書 影本1紙為證，可見內
        政部都市計劃變更通過頒布實施日應係在84年底至85年
        1月15日之間。原告於94年1月11日提起本件訴訟，顯未
        逾15年之時效期間，原告之請求權並未罹於時效，至為
        灼然。
五、綜上所述，被告之被繼承人余樹根與台北縣政府間就台北縣
    三重市○○段803 地號土地所成立之買賣及贈與契約既屬有
    效存在，余樹根復於80年間簽立切結書，承諾於「內政部都
    市計劃變更通過頒布實施日起30天內將應捐獻為學校及收購
    部分之土地所有權移轉登記資料送交碧華國中辦理產權登記
    」，被告自應繼受余樹根之前開義務。從而，原告於都市計
    劃變更通過頒布實施後，請求被告於辦理繼承登記後，履行
    移轉系爭803 地號土地（權利範圍二分之一）所有權登記予
    台北縣之義務，為有理由，應予准許。
六、訴訟費用負擔之依據：民事訴訟法第78條。
中    華    民    國    95    年     2    月     6    日
                  民事第二庭    法  官  程怡怡
以上正本係照原本作成
如對本判決不服，應於本判決送達後20日內向本院提出上訴狀到
院。
中  華    民    國    95      年    2     月    6     日
                                書記官  楊姝晴


司法院資訊處製作；財團法人民間司法改革基金會備份。
